【裁判字號】    99,台上,625
【裁判日期】    990129
【裁判案由】    妨害性自主
【裁判全文】
最高法院刑事判決              九十九年度台上字第六二五號
上  訴  人  台灣高等法院檢察署檢察官
上  訴  人
即  被  告  甲○○
選任辯護人  楊擴舉律師
上列上訴人等因被告妨害性自主案件，不服台灣高等法院中華民
國九十六年十月二十三日第二審判決（九十六年度上訴字第二八
五０號，起訴案號：台灣板橋地方法院檢察署九十五年度偵字第
一八四二六號），提起上訴，本院判決如下：
    主  文
上訴駁回。
    理  由
按刑事訴訟法第三百七十七條規定，上訴於第三審法院，非以判
決違背法令為理由，不得為之。是提起第三審上訴，應以原判決
違背法令為理由，係屬法定要件。如果上訴理由書狀並未依據卷
內訴訟資料，具體指摘原判決不適用何種法則或如何適用不當，
或所指摘原判決違法情事，顯與法律規定得為第三審上訴理由之
違法情形，不相適合時，均應認其上訴為違背法律上之程式，予
以駁回。本件原判決引用第一審判決書記載之事實、證據及理由
，維持第一審論上訴人即被告甲○○以連續對於女子利用其心智
缺陷，不知抗拒而為性交，處有期徒刑壹年拾月之判決，駁回被
告及檢察官在第二審之上訴。係依憑被告坦承：自民國九十年十
月二十三日起，至同年十一月十九日止，先後在台北縣三重市Ａ
女住處（姓名年籍住處詳卷）或桃園縣桃園市伊祖母住處，與Ａ
女連續性交五次等情不諱，參酌證人即Ａ女所為同一被害內容之
指訴，及卷附馬偕紀念醫院受理疑似性侵害事件驗傷診斷書、台
北縣立三重醫院（下稱三重醫院）心理評鑑轉介及報告單影本、
亞東紀念醫院（下稱亞東醫院）九十二年一月七日精神鑑定報告
書、國立台灣大學醫學院附設醫院（下稱台大醫院）九十二年六
月二十四日（九十二）校附醫精字第九二○○○○○五八四○號
法函所附之精神鑑定報告書各一件（均認定Ａ女有智能障礙等旨
），馬偕紀念醫院受理疑似性侵害事件驗傷診斷書、台大醫院診
斷證明書影本、內政部警政署刑事警察局九十一年三月十一日刑
醫字第０九一００二二三０九號鑑驗書一件（記載：Ａ女陰道棉
棒及內褲精子細胞層DNA與被告之DNA經鑑驗結果，認為二者型別
相同，且不排除被告為被害人胚胎之親生父之可能等旨）、台北
縣政府九十三年六月二十三日北府教特字（原判決誤載為北府教
特備）第０九三０四六０五六五號函（記載：Ａ女於八十九年一
月二十四日已取得身心障礙手冊，故學校將其資料建置於台北縣
特殊教育通報網等旨）等證據資料，而為論斷，已敘述其所憑之
證據及認定之理由。而以被告否認犯罪，並辯稱：伊不知Ａ女的
智能有問題，沒有乘機性交云云，係飾卸之詞，無足採取，在理
由內依憑調查所得證據，詳加指駁。並說明：（一）亞東醫院及
台大醫院之鑑定，雖在本案發生之後，惟其鑑定結果，與三重醫
院診斷結果並無不符，且三重醫院診斷結果為：「Ａ女如未能及
早接受特殊教育，其智能之進步將受到阻礙」，而台大醫院亦認
：「Ａ女之精神狀態，與案發前之表現持續且一致」，顯見並非
不能作為認定Ａ女與被告性交時有處於不知或不能抗抗之依據。
況上開三所醫院均係對於精神病醫學具有專業鑑定能力之機關，
其精確度於通常一般之人均不致於有所懷疑，其既認Ａ女確有中
度智障，亦無其他客觀上顯而易見之瑕疵，該鑑定結果即堪採信
。（二）證人張○○老師雖於第一審法院審理時證述：Ａ女與一
般學生並無異常之處等語。惟依張○○之證述，其並未特別注意
Ａ女之狀況，而與Ａ女之交談內容亦屬日常生活用語，參以Ａ女
於八十九年一月二十四日已取得身心障礙手冊，張惠卿竟不知悉
，而未予特別輔導，自不得憑此認Ａ女並無心智缺陷之情形。另
衡諸Ａ女僅係智能障礙，並非精神疾病，而其又僅係中度智能障
礙，自能理解一般生活用語，是張○○所述，尚難憑為認定Ａ女
無心智缺陷之證明。（三）據證人鐘雅珍警員於第一審法院少年
法庭調查時之證述，固可認Ａ女之警詢筆錄係基於其自由意識所
陳述；然Ａ女之供述內容均屬事實之描述，且係由員警提醒，始
知被害時間是「上個月」等情，而鐘雅珍亦非專業鑑定人，是其
所述亦難認Ａ女未達中度智障之心智缺陷程度。（四）被告雖辯
稱：不悉Ａ女智能狀況有問題云云；然其自承與Ａ女認識三個月
，且是透過朋友介紹認識等語在卷，顯見其二人認識時間非短，
且又係透過朋友認識，不可能不悉Ａ女之智能狀態，況Ａ女在案
發前之智能狀況，已據三重醫院診斷結果記載：「Ａ女之認知抽
象思考能力比一般人低很多」、「文字概念的能力亦沒有」、「
語文及作業能力皆較一般兒童及青少年低很多」等語，足徵Ａ女
之中度智能障礙情形應甚明顯，被告既與Ａ女相處三個月，自難
謂不知Ａ女有上開心智缺陷之情形，所辯顯係事後卸責之詞，不
足採信。（五）Ａ女於九十一年間，透過同學即少女陳○○介紹
而遭另案被告蔡福源性侵害，嗣蔡福源經判處罪刑定讞，固有第
一審法院九十二年度訴字第一二四四號刑事判決書影本一件及該
案影印卷附卷可稽，且被告之辯護人聲請援用少女陳○○、該案
被告蔡福源之陳述為證；惟其二人於該案審理時所述係為卸免己
身之刑責，自非可據為本件被告有利之認定，況該案係發生在九
十一年間，蔡福源初次見到Ａ女，其是否知悉Ａ女心智缺陷情形
，自屬有疑，是該二人於前開案件之陳述，未能採為本件之證據
，且亦無傳喚之必要之理由。從形式上觀察，原判決並無違背法
令之情形存在。被告上訴意旨略稱：（一）亞東醫院及台大醫院
於九十二年所為之鑑定，並未忠實反映被害人於九十年十月二十
三日案發時之心智缺陷狀態，因被害人於警詢時對答如流，其表
達及陳述，應與常人無異，況依張惠卿及鐘雅珍之證述，彼等均
未發覺被害人有何異常之處，足認被害人並無不能或不知抗拒之
情，被告自未能知悉。（二）另案被告蔡福源之刑事判決，均認
Ａ女雖領有中度智障手冊，但並無不能同意、不知或不能抗拒之
情事，且Ａ女既能與友人出遊，飲酒及唱歌，顯見其參與一般社
交生活並無障礙，況Ａ女前於其父母互控傷害案件，均能就其父
被傷害過程，為清楚敘述，益證被告無從知悉實情，亦足以推翻
上開鑑定結果。（三）Ａ女若不願與被告性交，應可大聲呼叫，
足見其係自願，且不足認定被害人有不知或不能抗拒之狀況，本
件並不該當於刑法第二百二十五條第一項之要件。（四）被告生
活於單親家庭，現需照顧罹癌母親及中度智障之胞妹，請准予易
科罰金或為緩刑之宣告；檢察官上訴意旨略謂：（一）被告因與
Ａ女性交，經民事判決應連帶賠償新台幣一百五十萬元確定後，
拒不賠償，對於Ａ女及其父母身心造成重大創傷，且犯罪後態度
不良，不知悔改，原判決僅判處被告有期徒刑一年十月，量刑太
輕，應從重量刑。（二）本件介紹被告與Ａ女認識之朋友究係何
人，該人認識Ａ女多久？是否知悉Ａ女有心智缺陷，如果知悉，
係如何知悉，該朋友有無告知被告，原審對此重要證人竟未予傳
喚。（三）縱使被害人確實有心神喪失、精神耗弱、身心障礙或
其他相類之情形，如行為人並不知情，仍不成立本罪。據Ａ女於
應訊時之供述，足認Ａ女雖有中度智能障礙，但對於被告求歡，
既然能回答：還好云云，且又自行脫下衣服，顯然已同意性交，
而無不能或不知抗拒之情形。再台大醫院雖然鑑定Ａ女有中度智
能障礙，但被告於行為時年僅十七歲，與Ａ女認識僅二、三個月
，二人每次相處之時間不長，被告是否與精神科醫師有相同敏銳
之觀察力與判斷力，可以認識到Ａ女有心智缺陷。且Ａ女性功能
是否正常？如果不願意性交，是否本能會有反抗動作的表現，台
大醫院鑑定報告就此一重要問題，並未說明，所為鑑定結論仍不
明確，仍須函請台大醫院補充鑑定，原判決自有應於審判期日調
查之證據，未予調查之違法各等語。惟查：（一）證據之取捨，
為事實審法院之職權，倘其採證認事並不違背證據法則，即不得
任意指為違法。原判決已就相關事證詳加調查論列，復綜合被告
之供述及Ａ女之證言，參互斟酌判斷，資為不利於被告之認定，
併已說明其取捨判斷所得心證，及被告所為不悉Ａ女有智能障礙
之辯解，洵不足採之理由。上訴意旨無非就原審採證認事之職權
行使，專憑己見，泛言指摘，再為事實上之爭執，並非依據卷內
訴訟資料而為之具體指摘，自非適法之第三審上訴理由。（二）
另案被告蔡福源之刑事判決，雖認Ａ女領有中度智障手冊，但並
無不能同意、不知或不能抗拒之情事。然個案情節不一，他案判
決之內容，並無當然拘束本件判決之效力；原審自得獨立認定事
實及適用法律，不能執他案判決據以指摘本件判決為違法。上訴
意旨妄指為違法，自非合法之第三審上訴理由。（三）量刑輕重
係屬事實審法院得依職權自由裁量之事項，原判決已說明斟酌刑
法第五十七條各款所列情形，量處被告有期徒刑一年十月，及第
一審檢察官上訴指摘被告量刑過輕，而被告上訴主張量刑過重，
均無足取之理由，上開刑之量定既未逾越法定刑度，又無濫用量
刑權限之情形，自不能任意指為違法。上訴意旨係就原審量刑職
權之行使，任意指摘，仍非適法之第三審上訴理由。（四）其餘
上訴意旨，則置原判決之明白論斷於不顧，或仍持原判決已說明
理由而捨棄不採之陳詞辯解，再為事實上之爭執，或就屬於事實
審法院採證認事職權之行使，全憑己見，任意指摘，難謂已符合
首揭法定上訴第三審之要件。其上訴均違背法律上之程式，應予
駁回。又
本件係以上訴不合法而從程序上予以駁回，被告請求宣告緩刑，
無從審酌，附予明。
據上論結，應依刑事訴訟法第三百九十五條前段，判決如主文。
中    華    民    國  九十九  年    一    月  二十九  日
                      最高法院刑事第三庭
                          審判長法官  林  增  福
                                法官  張  清  埤
                                法官  陳  世  雄
                                法官  何  菁  莪
                                法官  洪  佳  濱
      本件正本證明與原本無異
                                      書  記  官
中    華    民    國  九十九  年    二    月    三    日
                                                      ｓ

司法院資訊處製作；財團法人民間司法改革基金會備份。
